臺北高等行政法院判決
                                      100年度簡字第459號
原      告　洪信助
被      告　財政部臺灣省北區國稅局
代　表　人　吳自心（局長）
上列當事人間所得稅法事件，原告不服財政部中華民國100 年4
月22日台財訴字第10000090970 號訴願決定，提起行政訴訟，本
院判決如下：
    主  文
原告之訴駁回。
訴訟費用由原告負擔。
　　事實及理由
一、程序事項：按行政訴訟法第229 條第1 項第1 款及第2 款規
    定「下列各款行政訴訟事件，適用本章所定之簡易程序：一
    、關於稅捐課徵事件涉訟，所核課之稅額在新臺幣40萬元以
    下者。二、因不服行政機關所為新臺幣40萬元以下罰鍰處分
    而涉訟者。…。」本件因屬關於稅捐課徵事件涉訟，其標的
    之金額為罰鍰新臺幣（下同）66,794元，應適用簡易程序，
    本院並依同法第233 條第1 項規定，不經言詞辯論，逕行裁
    判。
二、事實概要：原告為○○通運股份有限公司（下稱○○公司）
    負責人，為所得稅法第89條規定之扣繳義務人，經被告查獲
    ○○公司於95年度給付所得合計1,335,884 元，未依行為時
    所得稅法第89條第3 項規定申報及填發免扣繳憑單，經以99
    年7 月8 日北區國稅新莊二字第0990011480號函，通知原告
    於99年7 月30日前辦理補申報，惟屆期仍未補報，遂依同法
    第111 條規定，按給付之金額1,335,884 元處以5 ％之罰鍰
    計66,794元。原告不服，申請復查，經被告以99年12月22日
    北區國稅法二字第0990029035號復查決定駁回，原告提起訴
    願，經訴願決定駁回，原告遂提起本件行政訴訟。
三、原告主張：
  (一)稅捐稽徵法第12條之1 明定：「涉及租稅事項之法律，其解
    釋應本於租稅法律主義之精神，依各該法律之立法目的，衡
    酌經濟上之意義及實質課稅之公平原則為之。稅捐稽徵機關
    認定課徵租稅之構成要件事實時，應以實質經濟事實關係及
    其所生實質經濟利益之歸屬與享有為依據；前項課徵租稅構
    成要件事實之認定，稅捐稽徵機關就其事實有舉證之責任」
    。被告如欲推定或擬制逕予設算所得，應依稅捐稽徵法第12
    條之l 規定，證明出租人確有該筆租賃所得之負擔，原告方
    有扣繳義務之產生。
  (二)被告以○○公司於93年8 月11日與訴外人林森等5 人簽訂租
    賃土地之合約書，其合約書載明租賃用途：限供○○公司經
    營貨物集散轉運及車輛停放之用，○○公司因上開用途所需
    車庫及場地整理，由○○公司委請建築師為之，建築執造、
    使用執照及保存登記均以林森君等出租人名義為之，所需費
    用由○○公司負擔等語，而以○○公司於承租之土地上自費
    建物，將建物所有權登記為出租人所有，依財政部96年3 月
    6 日台財稅字第09604517910 號令及97年10月16日台財稅字
    第09704545790 號函釋推定出租人95年度租賃收入計1,335,
    884 元，並以原告未依所得稅法第89條第3 項規定，申報填
    發免扣繳憑單，處以5 ％之罰鍰計66,794元。
  (三)依據實質課稅原則，出租人並無該筆租賃所得，原告何來扣
    繳義務。茲論述如下：
  1.依據法院公證之合約書上載明「立合約人林森、林綢……（
    以下簡稱甲方）○○通運股份有限公司負責人洪信助（以下
    簡稱乙方）茲就土地租賃事宜，雙方同意租賃條款如下：一
    、租賃土地標的：甲方所由座落高雄市○○區○○段354 、
    355 、354 －1 、354 －2 等共4 筆地號面積合計2091.13
    平方公尺出租與乙方；二、租賃用途：僅限乙方經營貨物集
    散轉運及車輛停放之用，乙方因經營貨物集散轉運及車輛停
    放之用，所需車庫及場地整理由乙方委請建築師為之…所需
    費用由乙方負擔之」，乃該合約租期屆滿或中途終止租約時
    ，應將租賃物以原狀交還等語。
  2.按貨運運輸行業的習慣，該地上物係供經營貨物集散轉運及
    車輛停放之用，才能使貨物之運輸安全、動線方便，該站台
    僅業者能使用，別的行業或地主均無用武之地，遑論作為住
    宅、辦公之用。
  3.另依據出租人（林森等人）對財政部高雄市國稅局左營稽徵
    所之陳請書中，亦敘明前述地上物合約到期即會要求承租公
    司拆除所有建物，恢復原狀並交還出租人，該建物執造登記
    為出租人之名義，係為保護出租人之權利義務而為之行為。
  4.出租人出租土地予○○公司，約定以地主之名義興建房屋，
    該地上物法律上係屬信託財產，自然不是出租人之財產，而
    自始至終皆為○○公司所有並使用。此觀○○公司營利事業
    所得稅結算申報書中，將房屋之建造成本列於資產負債表中
    ，且亦帳列相關攤銷折舊費用可證。
  5.依前述合約、陳情書及地上物之使用用途觀之，地上物雖以
    出租人名義登記，惟出租人自始至終皆未享有任何經濟實益
    ，就實質課稅原則而論，出租人並無租賃所得，原告即無扣
    繳義務可言。
  (四)退萬步言，依被告之錯誤推論出租人確實享有該地上物之經
    濟實質利益而言，被告未盡查明該地上物之實際建造成本之
    責任，竟草率以建築工程合約書所載該倉庫新建工程總價9,
    100,000 元，加計水電、配管及追加工程款推計總建造成本
    為12,579,569元，並據以推計出租人租賃所得實屬錯誤。首
    先，○○公司僅○○○區○○段354 地號等4 筆之地上1 層
    1 棟，總樓地板面積為844.06㎡登記起造人為陳昭憲、林進
    發、林森、林進忠、林綢等人，有使用執照可證，若要推計
    出租人租賃所得，應依據地上物之使用執造記載之4,051,48
    8 元為計算基礎，即出租人95年度租賃所得應為430,246 元
    （4,051,488 元/l13個月×12個月＝430,246 元），按其金
    額處以5 ％之罰鍰為21,512元，非被告所計算之66,794元。
  (五)再者，若被告以該使用執照非實際建造成本而言，依貨運運
    輸行業的習慣，該地上物係供經營貨物集散轉運及車輛停放
    之用，並非一般建造居住房屋，若要使其達到可使用之狀態
    ，尚須有站台及相關機器設備供貨車卸貨、上貨使用，其合
    約所載之建造成本尚包括專用之工作台、物流台及輸送帶等
    相關機器設備方可使用，該機器設備之成本計4,042,857 元
    （詳建屋總成本明細），被告以○○公司將地上物登記為林
    森等人所有而據以推計課稅，應僅以該地上物之成本遽以推
    計出租人之租賃所得，而不應將機器設備等列入。依此，該
    地上物之成本應為12,579,569元扣除該機器設備之成本4,04
    2,857 元，計8,536,712 元，出租人95年度租賃所得應為90
    6,553 元（8,536,712/113 ×12），按其金額處以5 ％之罰
    鍰為45,327元，非被告機關所計算之罰鍰66,794元。
  (六)綜上所述，原處分及訴願決定顯有違誤等語。聲明求為判決
    訴願決定及原處分均撤銷。
四、被告則以：
  (一)○○公司於93年8 月11日與訴外人林森等5 人簽訂租賃土地
    之合約書，合約書載明下列事項：1 、租賃土地標的：高雄
    市○○區○○段354 等4 筆。2 、租賃用途：限供○○公司
    經營貨物集散轉運及車輛停放之用，○○公司因上開用途所
    需車庫及場地整理，由○○公司委請建築師為之，建築執照
    、使用執照及保存登記均以林森等5 人名義為之，所需費用
    由○○公司負擔，○○公司不得要求設定地上權登記。3 、
    自立約日起至93年12月31日止為整理施工期間，無需給付租
    金。4 、租賃期間：自94年1 月1 日起算9 年。次查○○公
    司依約以林森等5 人名義建築完成後（建築完成日期：94年
    3 月22日），與之另訂房屋租賃契約書，該契約書於94年8
    月2 日在臺灣高雄地方法院公證處公證，契約書載明下列事
    項：1 、租賃物標示：高雄市○○區○○路1350號。2 、租
    賃期間：自94年8 月2 日起至103 年12月31日（共113 月）
    。3 、租期屆滿或中途終止租約時，應回復租賃物之原狀。
    末查依建築工程合約書所載，該工程（倉庫新建工程）工程
    總價9,100,000 元，加計水電、配管及追加工程款等，總建
    造成本為12,579,569元。有租賃土地之合約書、公證之房屋
    租賃契約書、工程合約書、○○公司總分類帳、工程統一發
    票、高雄市政府工務局使用執照、建物所有權狀及原查通知
    補報函影本等資料可稽。綜上，○○公司於承租之土地上自
    費建屋，將建物所有權登記為出租人所有，原告未依規定申
    報及填發免扣繳憑單，經查獲後，於99年7 月8 日以北區國
    稅新莊二字第0990011480號函通知原告限期補報，原告未依
    限補報，原查依首揭規定，以建物之營建總成本，按租賃期
    間平均計算出租人95年度租賃收入1,335,884 元（12,579,5
    69元×12/113），處以5 ％之罰鍰66,794元並無違誤。
  (二)至原告主張原核定未依首揭令釋規定減除必要損耗及費用、
    該貨物站不能視為房屋、○○公司96年間已自動申請更正租
    賃類別，為何當時不處罰及租賃契約書載明租期屆滿或中途
    終止租約時，應回復租賃物之原狀各節。依財政部96年3 月
    16日台財稅字第09604517910 號令及97年10月16日台財稅字
    第09704545790 號函釋，略以「土地出租人應依建物之營建
    總成本……於減除必要損耗及費用後，核算各年度租賃所得
    。」所稱減除必要損耗及費用，係指土地出租人得於減除必
    要損耗及費用後，列報租賃所得，而非謂土地承租人得於減
    除必要損耗及費用後，以其餘額申報及填發免扣繳憑單，原
    告主張係屬誤解。另該貨物站為供公眾使用之建築物，有使
    用執照、建物所有權狀及房屋稅繳款書，且該房屋供營業使
    用，該貨物站認屬房屋自無疑義；又○○公司96年間申請更
    正租賃類別，係申請更正以現金支付租金部分，核與本件依
    首揭令釋規定核算租賃所得不同；另認定營建總成本及核算
    租賃所得，需調查相關事實及蒐集有關資料，於該項工作完
    成前，自不得遽予處罰，本件原查於調查事實及蒐證完竣後
    ，發函通知原告限期補開免扣繳憑單，於原告未依限補開後
    予以處罰並無違誤。再本件係以土地出租人名義建築系爭房
    屋，系爭房屋於租賃開始時屬土地出租人所有，故雙方約定
    租期屆滿或中途終止租約回復租賃物原狀，自係指回復到租
    賃開始時之原狀，故縱租賃契約書有相關約定，該項約定亦
    與本件處分無涉。
  (三)本件原核定系爭總建造成本12,579,569元，係水電繪圖費25
    ,143元、營建工程款（承包商：正宸營造有限公司）9,510,
    109 元及機電工程款（承包商：嘉造機電工程有限公司）3,
    044,317 元，上開成本均於租賃開始前發生，○○公司雖將
    相關成本區分為建物成本及未攤銷費用，惟該等成本費用既
    係系爭房屋建造成本，原查以該等成本費用核定系爭總建造
    成本並無不合，併予敘明。
  (四)綜上論述：原核定及復查、訴願決定並無違誤等語，資為答
    辯。聲明求為判決駁回原告之訴。
五、經查：
  (一)按行為時所得稅法第89條第3 項規定：「機關、團體、學校
    、事業或執行業務者每年所給付依前條規定應扣繳稅款之所
    得，及第14條第1 項第10類之其他所得，因未達起扣點，或
    因不屬本法規定之扣繳範圍，而未經扣繳稅款者，應於每年
    1 月底前，將受領人姓名、住址、國民身分證統一編號及全
    年給付金額等，依規定格式，列單申報主管稽徵機關；並應
    於2 月10日前，將免扣繳憑單填發納稅義務人。」第111 條
    規定：「私人團體、私立學校、私營事業、破產財團或執行
    業務者，違反第89條第3 項規定，未依限填報或未據實申報
    或未依限填發免扣繳憑單者，處該團體或學校之責應扣繳單
    位主管、事業之負責人、破產財團之破產管理人或執行業務
    者1500元之罰鍰，並通知限期補報或填發；屆期不補報或填
    發者，應按所給付之金額，處該團體或學校之責應扣繳單位
    主管、事業之負責人、破產財團之破產管理人或執行業務者
    5 ％之罰鍰。但最高不得超過9 萬元，最低不得少於3 千元
    。」
  (二)次按「土地承租人於承租之土地上自費建屋，將建物所有權
    登記為出租人（包含個人或營利事業）所有，並約定租賃期
    間由承租人使用該房屋，土地出租人應依建物之營建總成本
    ，按租賃期間平均計算各年度租賃收入加計當年度收取之現
    金為其租賃收入總額，於減除必要損耗及費用後，核算各年
    度租賃所得。」「本部96年3 月16日台財稅字第0960451791
    0 號令發布後，土地承租人屬所得稅法第89條規定之扣繳義
    務人者，其代付建造房屋之工程款，於給付時免依同法第88
    條規定扣繳所得稅，但應依該令一、之規定計算各年度出租
    人租賃收入，依同法第89條第3 項規定申報及填發免扣繳憑
    單。……另前揭本部96年令發布日後，土地承租人未依上開
    規定申報及填發免扣繳憑單者，請加強輔導限期補開，其依
    限補開者免予處罰。」為財政部96年3 月16日台財稅字第09
    604517910 號令（下稱96年令釋）及97年10月16日台財稅字
    第09704545790 號函（下稱97年函釋）釋在案，係財政部基
    於中央稽徵機關主管職權及前揭所得稅法授權，就有關納稅
    義務人出租財產之租賃所得，應如何設算租金收入之細節性
    、技術性事項所為之函釋，並未抵觸所得稅法及相關稅法規
    定意旨，自得予援用。
  (三)按行為時所得稅法第14條第1 項第5 類第4 款規定：「（第
    1 項）個人之綜合所得總額，以其全年下列各類所得合併計
    算之：…第五類：租賃所得及權利金所得：凡以財產出租之
    租金所得，……四、將財產借與他人使用，除經查明確係無
    償且非供營業或執行業務者使用外，應參照當地一般租金情
    況，計算租賃收入，繳納所得稅。…。」查此規定之立法目
    的，係鑑於社會經濟發展結果，房屋所有權人與承租人每故
    意約定無租金，藉以規避稅負，稽徵機關原可逕行實地調查
    ，以核定實際之租金數額，惟此逐項調查工作可能造成不便
    或苛擾情事，為簡化稽徵作業，遂修訂該第4 款，明定將財
    產借與他人使用，如供營業或執行業務者使用，稽徵機關即
    得參照當地一般租金調整計算租金收入。再者，所得稅法第
    14條第1 項第5 類第4 款係屬稅法上之特別規定，諸凡將財
    產借與他人使用，除經查明確係無償且非供營業使用或執行
    業務者外，視為有租金收入，有無實際租金收入要非所問。
  (四)查○○公司於93年8 月11日與林森等5 人簽訂租賃土地合約
    書，約定略以：租賃土地標的：高雄市○○區○○段354 、
    353 、354-1 、354-2 等4 筆地號；租賃用途：限供○○公
    司經營貨物集散轉運及車輛停放之用，○○公司因上開用途
    所需車庫及場地整理，由其委請建築師為之，建築執照、使
    用執照及保存登記均以林森等名義為之，所需費用由○○負
    擔，○○公司不得要求設定地上權登記；自立約日起至93年
    12月31日止期間為整地施工期間，無需給付租金；租賃期間
    ：自94年1 月1 日起算9 年。嗣○○公司依約於建築完成後
    （建築完成日期：94年3 月22日），另與林森等5 人訂定房
    屋租賃契約書，約定略以：租賃物標示：高雄市○○區○○
    路1350號全部；租賃期間：自94年8 月2 日起至103 年12月
    31日（共8 年5 個月即113 個月）；租期屆滿或中途終止租
    約時，應回復租賃物之原狀；94年8 月2 日起至97年12月31
    日止。每月租金18萬元。此契約書於94年8 月2 日在臺灣高
    雄地方法院公證處公證，則本件出租人95年每年租金為2,16
    0,000 元，原告主張出租人無租金收入，尚非可採。而被告
    依建築工程合約書所載，該倉庫新建工程工程總價9,100,00
    0 元，加計水電、配管及追加工程款等，總建造成本為12,5
    79,569元，有租賃土地之合約書、公證之房屋租賃契約書、
    工程合約書、○○公司總分類帳、工程統一發票、高雄市政
    府工務局使用執照、建物所有權狀等案關資料附卷。徵之通
    盈公司於承租之土地上自費建屋，租賃契約書載明出租人係
    林森等5 人，並以上開建物為租賃標的物，依前揭96年函令
    及97年函釋意旨，應以建物之營建總成本，按租賃期間平均
    計算出租人95年度租賃收入計1,335,884 元（12,579,569元
    ×12月/113月），並依所得法第89條第3 項規定，申報及填
    發免扣繳憑單，案經被告以99年7 月8 日北區國稅新莊二字
    第0990011480號函，通知原告於99年7 月30日辦理免扣繳憑
    單申報事宜，惟原告未依限補報，乃依行為時所得稅法第11
    1 條規定，按給付之金額1,335,884 元處以5 ％之罰鍰，計
    66,794元（1,335,884元×5 ％），核無違誤。
  (五)至原告主張原核定未依首揭令釋規定減除必要損耗及費用、
    該貨物站不能視為房屋、○○公司96年間已自動申請更正租
    賃類別，為何當時不處罰；租賃契約書載明租期屆滿或中途
    終止租約時，應回復租賃物之原狀，且依前揭釋令出租人可
    減除必要損耗及費用，折舊是建造成本之主要費用，出租人
    可減除，承租人何以不能減除，減除折舊後處以5%罰鍰僅2,
    606 元；○○公司帳載建物成本4,042,857 元、未攤銷費用
    8,536,712 元，合計12,579,569元，就實質課稅原則而言，
    出租人並無該筆租賃所得，原告何來扣繳義務等，資為爭議
    。經查系爭房屋租賃契約書業已約定租金，原告主張出租人
    無租金收入，委不足取。按上開96年令釋，係就土地承租人
    於承租之土地上自費建屋，將建物所有權登記為出租人所有
    ，並約定租賃期間由承租人使用該房屋，如何核算土地出租
    人各年度租賃所得之相關規定，蓋建物所有權既登記為出租
    人所有，自應就該建物之營建總成本，按租賃期間平均計算
    各年度租賃收入，併同當年度收取之現金，減除必要損耗及
    費用後，核算出租人各年度租賃所得。主張承租人亦應減除
    必要損耗及費用乙節，委不足採。即96年令釋所稱減除必要
    損耗及費用，係指土地出租人得於減除必要損耗及費用後，
    列報租賃所得，而非謂土地承租人得於減除必要損耗及費用
    後，以其餘額申報及填發免扣繳憑單，即「土地出租人應依
    建物之營建總成本……於減除必要損耗及費用後，核算各年
    度租賃所得。」原告主張顯有誤解。又該貨物站為供公眾使
    用之建築物，有使用執照、建物所有權狀及房屋稅繳款書，
    且該房屋供營業使用，被告認該貨物站係屬房屋並無疑義；
    又○○公司96年間申請更正租賃類別，係申請更正以現金支
    付租金部分，核與本件依首揭令釋規定核算租賃所得不同；
    而認定營建總成本及核算租賃所得，須相當期間以調查相關
    事實並蒐集有關資料，被告原查於調查事實及蒐證完竣後，
    發函通知原告限期補開免扣繳憑單，於原告未依限補開後予
    以處罰並無違誤。又本件係以土地出租人名義建築系爭房屋
    ，系爭房屋於租賃開始時屬土地出租人所有，故雙方約定租
    期屆滿或中途終止租約回復租賃物原狀，但無法排除於95年
    之租賃期間，房屋仍存在而有租賃所得，應予扣繳。又本件
    核定系爭總建造成本12,579,569元，係水電繪圖費25,143元
    、營建工程款（承包商：正宸營造有限公司）9,510,109 元
    及機電工程款（承包商：嘉造機電工程有限公司）3,044,31
    7 元，上開成本均於租賃開始前發生，○○公司雖將相關成
    本區分為建物成本及未攤銷費用，惟該等成本費用既係系爭
    房屋建造成本，本件以該等成本費用核定系爭總建造成本，
    並無不合。綜上原告主張，均無足採。
六、從而，本件被告查認原告為○○公司負責人，該公司95年度
    給付訴外人林森等5 人未達起扣點之所得1,335,884 元，原
    告涉有未依行為時所得稅法第89條第3 項規定，申報及填發
    免扣繳憑單之情事，乃發函原告限期辦理補申報，原告屆期
    仍未補報，被告依所得稅法第111 條規定，所為之罰鍰處分
    ，於法並無違誤。復查及訴願決定遞予維持，亦無不合。原
    告訴請撤銷，為無理由，應予駁回。本件事證已臻明確，兩
    造其餘攻擊、防禦方法，經核與判決之結果不生影響，無庸
    逐一論述，併予敘明。
據上論結，本件原告之訴為無理由，依行政訴訟法第236條、第
233條第1項、第98條第1項前段，判決如主文。
中　　華　　民　　國　  100 　年   12    月     30　　日
                     臺北高等行政法院第二庭
                                     法  官   林  妙  黛
上為正本係照原本作成。
本件以訴訟事件所涉及之法律見解具有原則性者為限，始得於本
判決送達後20日內向本院提出上訴狀並表明上訴理由，如已於本
判決宣示後送達前提起上訴者，應於判決送達後20日內補具上訴
理由（均按他造人數附繕本），且經最高行政法院許可後方得上
訴。
中　　華　　民　　國　  100 　年   12    月     30  　日
            　　　　　　　　　　　　 書記官　 蔡　逸　萱